【裁判字號】    92,台上,1948
【裁判日期】    920910
【裁判案由】    離婚等
【裁判全文】
最高法院民事判決                              九十二年度台上字第一九四八號
    上  訴  人  甲○○
    訴訟代理人  蔡慧玲律師
    被 上訴 人  乙○○
右當事人間請求離婚等事件，上訴人對於中華民國九十年十一月二十七日台灣高等法
院第二審判決（八十九年度家上字第三三七號），提起上訴，本院判決如左：
    主  文
原判決廢棄，發回台灣高等法院。
    理  由
本件被上訴人主張：兩造於民國八十六年五月三十日結婚，婚後育有一女李沛萱（八
十六年十月三十日出生）。上訴人除自八十七年一月間起即開始毆打伊外，繼於八十
七年八月十六日、八十八年六月一日再無故毆打伊。平日亦動輒惡言相向，致使伊身
心不安，曾多次向台北市大安婦女服務中心請求指導。八十八年六月間伊遭上訴人傷
害後，女逃回娘家，上訴人仍續以電話騷擾，經向法院聲請暫時保護令及通常保護
令獲准，上訴人傷害伊之行為，並經刑事法院判處有期徒刑三月確定在案，伊即得依
民法第一千零五十二條第一項第三款規定訴請離婚。又兩造所生之女李沛萱現年僅三
歲，正需要母親照顧，兩造離婚後對該未成年子女之監護，應以由伊任之為宜。就李
沛萱之每月托兒費用新台幣（下同）一萬二千元及其他費用，伊得請求上訴人按月給
付該生活扶養費二萬元（按：嗣已減縮為一萬元）。因伊並無固定工作，且需扶養一
女，離婚後生活顯然陷於困難，依民法第一千零五十七條規定，上訴人應一次給付贍
養費二百萬元。伊受上訴人之多次毆打，精神痛苦不堪，依民法第一千零五十六條第
二項規定，亦得請求上訴人給付伊慰撫金二百五十萬元等情，求為准伊與上訴人離婚
；對李沛萱權利義務之行使負擔由伊任之。上訴人應給付每月一萬元之生活扶養費用
，並給付伊慰撫金二百五十萬元之判決（第一審判准被上訴人與上訴人離婚，由被上
訴人監護李沛萱，但上訴人得與李沛萱會面交往。上訴人應給付被上訴人到期之扶養
費十八萬二千元及未到期之扶養費按月以一萬三千元計算。另給付贍養費四十萬元、
慰撫金三十萬元，共七十萬元。並駁回被上訴人其餘之訴，被上訴人就其敗訴部分，
未聲明不服）。
上訴人則以：兩造經由單身貴族聯誼茶會認識，被上訴人處心積慮造成懷孕。雙方結
婚後，伊即負擔家庭一切生活費用，夫妻感情原尚和睦，直至伊積蓄用完，工作情形
每況日下，被上訴人始嫌棄伊不會賺錢，並於女兒出生後，拒絕履行同居之義務。其
以八十八年六月一日晚間十時許之一次口角爭執，不慎造成其瘀傷為由，提起告訴，
顯與虐待之事實不符。此外，被上訴人稱伊於八十七年一月、同年八月十六日受伊傷
害，均未舉證以實其說。其請求離婚、由其監護兩造所生之女李沛萱及命伊給付扶養
費、慰撫金，自屬無據等語，資為抗辯。
原審維持第一審所為被上訴人勝訴部分之判決，駁回上訴人之上訴。係以：兩造於八
十六年五月三十日結婚，育有一女李沛萱（八十六年十月三十日出生）後，被上訴人
即辭掉工作在家帶小孩，八十八年六月一日晚間十時許，兩造在住處發生口角，上訴
人強拉被上訴人頸部致被上訴人受傷，乃李沛萱返回娘家，上訴人不支付任何生
活費用並續以電話騷擾，經被上訴人向法院聲請暫時保護令獲准；上訴人所為傷害之
家庭暴力行為，亦經第一審刑事法院判處有期徒刑三月，如易科罰金以三百元折算一
日並緩刑二年確定等情，有戶籍謄本、台北市立仁愛醫院驗傷診斷書、民事暫時保護
令、刑事判決書足稽。按所謂不堪同居之虐待，係指與以身體上或精神上不可忍受之
痛苦致不堪同居之虐待者而言。決定是否有不可忍受之痛苦，應斟酌兩造之地位、教
育程度及其他情事。上訴人有家庭暴力之行為，除經法院審理明確、判刑確定外，兩
造又因平日生活細故惡言相向而使被上訴人向台北市大安婦女服務中心諮商，請求協
助。八十八年六月二十八日深夜二時許上訴人又數次打電話惡意騷擾被上訴人，有台
北市大安婦女服務中心、婦女保護個案處遇摘要表、台北市政府警察局中山分局函為
憑。證人趙美女係上訴人之母，有至親關係，其所為證言，復無從證明被上訴人未受
上訴人之虐待。至證人劉俊蓮、樓耀中之證言，因非親自聽聞，均不足採為有利於上
訴人之證據。是兩造既因個性觀念之不同，經常口角，上訴人於口角後即會情緒失控
毆打被上訴人，上訴人在審理中，亦一再以直接或間接方式指摘被上訴人及其母親貪
圖其財產始與上訴人結婚，並以被上訴人離婚之舉，只為求取得上訴人之財產，而無
挽回婚姻之意。被上訴人據以主張確受有上訴人不堪同居之虐待，訴請與上訴人離婚
，自有理由，應予准許。斟酌台北市政府社會局之訪視報告及上訴人有發生家庭暴力
之事實，認兩造所生未成年之女李沛萱，由被上訴人行使負擔權利義務為宜。被上訴
人婚前從事服裝設計，婚後因生育幼女李沛萱無法繼續工作及其自八十八年六月起已
單獨撫養該幼女，生活將因而陷於困難，且被上訴人為無過失之一方，其請求上訴人
給付李沛萱之扶養費按月以一萬三千元計算，至李沛萱成年為止，為有理由。另依民
法第一千零五十七條、第一千零五十六條第二項規定，請求上訴人給付贍養費、慰撫
金，依序於四十萬元、三十萬元以內部分，亦無不合。應併予准許等詞，為其判斷之
基礎。
查夫妻間偶爾失和毆打他方致令受有微傷，如按其情形尚難認為不堪同居之虐待者，
不得認他方之請求離婚為有正當理由（本院二十年上字第二三四一號判例參照）。所
謂不堪同居之虐待，係指予以精神上或身體上不可忍受之痛苦，致不堪繼續同居者而
言。如非客觀的已達於此程度，不容夫妻之一方，以主觀的見解，任意請求與他方離
婚（本院三十四年上字第三九六八號判例參照）。本件上訴人於八十八年六月一日晚
間與被上訴人發生口角而有暴力行為使被上訴人受傷，因而被刑事法院判處傷害罪刑
確定，固為原審所認定，惟依其情形及嗣後雙方之惡言相向，是否足謂上訴人所為已
使被上訴人受有不堪同居之虐待？非無疑義。倘調查結果，仍應准許被上訴人與上訴
人離婚，關於被上訴人請求之扶養費部分，其於第一審已減縮為按月以一萬元計算（
見一審卷二七一、二八二頁），且上訴人始終辯稱：其積蓄用完，目前無工作云云，
則第一審猶依職權判命上訴人應按月給付一萬三千元。原審予以維持，而未敘明上訴
人抗辯不足取之意見，不無可議。又被上訴人請求之贍養費部分，依民法第一千零五
十七條規定應以「因判決離婚而陷於生活困難」為適用之前提。苟上訴人所稱：被上
訴人從事股票之買賣，其資力至少有數百萬元等語（見：原審卷一二九頁），係屬不
虛。能否謂被上訴人「因判決離婚而陷於生活困難」？亦非無斟酌之餘地。上訴論旨
指摘原判決不當，求予廢棄，非無理由。
據上論結，本件上訴為有理由，依民事訴訟法第四百七十七條第一項、第四百七十八
條第二項，判決如主文。
中      華      民      國    九十二    年      九      月      十      日
                              最高法院民事第七庭
                                  審判長法官  蘇  茂  秋
                                        法官  徐  璧  湖
                                        法官  朱  建  男
                                        法官  蘇  達  志
                                        法官  沈  方  維
      右正本證明與原本無異
                                              書  記  官
中      華      民      國    九十二    年      九      月     二十六   日


司法院資訊處製作；財團法人民間司法改革基金會備份。
